【裁判字號】    89,上更(一),426
【裁判日期】    901009
【裁判案由】    損害賠償
【裁判全文】
台灣高等法院民事判決  八十九年度上更(一)字第四二六號
    上  訴  人    丁○○
                  戊○○
                  丙○○
    法定代理人    甲○○
    被  上訴人    乙○○
    訴訟代理人    羅時萬
右當事人間請求損害賠償事件，上訴人對於中華民國八十七年六月八日台灣台北地方
法院八十七年度訴字第七七五號第一審判決，提起上訴，經最高法院發回更審，本院
判決如左：
    主    文
原判決關於駁回上訴人後開第二至第五項之訴部分，及該部分假執行之聲請，並訴訟
費用之裁判廢棄。
被上訴人應給付上訴人甲○○新台幣壹拾捌萬玖仟陸佰肆拾壹元，及自民國八十七年
三月六日起，至清償日止，按週年利率百分之五計算之利息。
被上訴人應給付上訴人丁○○新台幣壹拾萬玖仟柒佰伍拾柒元，及自民國八十七年三
月六日起，至清償日止，按週年利率百分之五計算之利息。
被上訴人應給付上訴人戊○○新台幣壹拾捌萬伍仟參佰柒拾肆元，及自民國八十七年
三月六日起，至清償日止，按週年利率百分之五計算之利息。
被上訴人應給付上訴人丙○○新台幣貳拾貳萬柒仟伍佰零玖元，及自民國八十七年三
月六日起，至清償日止，按週年利率百分之五計算之利息。
其餘上訴駁回。
上訴人甲○○追加之訴駁回。
第一、二審及發回前第三審訴訟費用，由被上訴人負擔十分之二，餘由上訴人負擔。
追加之訴訴訟費用由上訴人甲○○負擔。
上訴人假執行之聲請（含追加之訴）駁回。
    事    實
甲、上訴人方面：
一、聲明：
  (一)原判決廢棄。
  (二)被上訴人應給付上訴人丁○○新台幣（下同）六十四萬八千七百八十六元及自八
    十五年三月十九日起至清償日止，按年息百分之五計算之利息。
  (三)被上訴人應給付上訴人戊○○一百一十二萬六千八百七十元及自八十五年三月十
    九日起至清償日止，按年息百分之五計算之利息。
  (四)被上訴人應給付上訴人丙○○一百三十三萬七千五百四十七元及自八十五年三月
    十九日起至清償日止，按年息百分之五計算之利息。
  (五)被上訴人應給付上訴人甲○○一百零五萬三千八百三十四元及自八十五年三月十
    九日起至清償日止，按年息百分之五計算之利息。
  (六)第一、二、三審及更審之訴訟費用均由被上訴人負擔。
  (七)第二、三、四、五項聲明如獲勝訴判決，願供擔保請准宣告假執行。
二、陳述：除與原審及發回前第二、三審判決記載相同者，茲引用之外，補陳略稱：
  (一)證人陳姜銀珠之證詞不實：
    證人陳姜銀珠九十年八月十三日於鈞院所證之內容：「閃黃燈的證詞是我猜測的
    ，我當時有看到我的正前方當時是綠燈‧‧‧，所以我才心裡猜測他們是闖黃燈
    。」均與於八十五年十月十一日刑事案件出庭時及八十六年三月十七日所為證詞
    前後反覆不一。即就被害人鄭福光於發生事故時燈號是如何情況乙事，係先稱：
    「對方（指被害人鄭福光）是闖黃燈。」其後改稱：「我有看見復興南路南北向
    燈號是紅燈。」但，證人於鈞院又稱：「我沒有看到（當時有無看到復興南路的
    燈號？），我當時只是往前看，前面已經是綠燈了，所以對方應該是黃燈或紅燈
    。」「我都只是往前看（有無看到當時路口四面的燈號都是紅燈？），沒有注意
    到其他的燈號。」。可見證人所述，前後反覆不一。同時，證人於庭訊時既尚不
    能確定當時復興南路南北向之燈號為何，並稱對方應該是黃燈或紅燈，足見證人
    於刑事案件中所稱，「我有看見復興南路南北向燈號是紅燈」一詞，核無堪信。
    且證人對於當日現場信義路西往東直行的燈號為圓形綠號誌一事，自始迄今未曾
    說明詳實，足見證人當時並未在場。另依上訴人甲○○與證人之電話錄音譯文內
    容可知，證人向鈞院表示，其當時有看到信義路直行的綠燈燈號，自非可信。
  (二)被上訴人自屬違反保護他人之法律：
  １依台北市交通管制工程處八十七年七月二十九日北市交工控字第八七六一三六三
    三○○號函，說明第四點所記載之系爭復興南路、信義路口交通號誌運作情形可
    知被上訴人機車行駛方向（信義路西往東方向）顯為第三時相之號誌，被害人鄭
    福光機車由復興南路北往南方向行駛，則係第一或第二時相之號誌，依前揭道路
    交通安全規則第八十九條第六款及道路交通管理處罰條例第四十五條第十款之規
    定，被上訴人機車自應禮讓被害人機車優先通行。
  ２道路交通安全規則第八十九條第六款及道路交通管理處罰條例第四十五條第十款
    規定，並依中華民國車輛交通事故鑑定技術研究學會鑑定報告，系爭車禍實肇因
    於被上訴人起駛前未讓行進中之車輛，故被上訴人於起駛前未禮讓行進中之被害
    人機車優先通行，顯有違反道路交通安全規則及道路交通安全處罰條例之情形，
    自屬違反保護他人之法律，顯已構成民法第一百八十四條第二項之侵權行為，上
    訴人依法請求被上訴人負損害賠償責任，自屬有據。
  ３系爭復興南路與信義路路口全長超過四十公尺，而被害人機車倒地位置，距離復
    興南路與信義路之北邊停止線約四十一公尺，已超過路口中心線且被害人之機車
    車頭並將到達被害人行駛之復興南路路口盡端之行人斑馬線，即將通過路口，而
    被上訴人之機車係在機車待轉區之第一部機車。按被上訴人於啟動前，自有注意
    復興南路北往南車輛通行情形並禮讓已先行進入該交叉路口且即將通過該路口之
    被害人機車先行之義務，且當時天氣晴朗，視線良好，竟未依規定注意車前及左
    右狀況並禮讓被害人機車先行，其就系爭車禍之發生涉有過失，至為顯然。
  (三)被上訴人確有過失：
    被上訴人自承，其發現被害人機車時，距離碰撞地點僅約五公尺，僅有零點六秒
    之時間可茲反應，被上訴人並稱，碰撞點距離其起駛位置約八公尺，且被上訴人
    於行徑圖中亦坦承，車行途中始發現被害人機車，足見被上訴人起駛前並未依規
    定注意車前及左右狀況並禮讓前一時相車優先通行，起駛後才發見被害人機車尚
    未通過路口，故未及禮讓被害人機車優先通行而肇生本件車禍。修正前民法第一
    百八十四條第二項乃舉證責任之法則，被上訴人既顯有違反道路交通安全規則及
    道路交通管理處罰條例之情形，依法即推定為有過失。且「法律上推定之事實無
    反證者，無庸舉證。」於此，被上訴人如欲主張其無過失，自應就其已依規定注
    意之事，舉證以實其說。同時，鑑定人張漢威於九十年七月九日到庭時亦證述，
    本案系爭車禍之發生，「關鍵在於起步車沒有先讓已行進車先行，才會撞到死者
    的車，死者的車是前一時段（相），‧‧‧依據判斷兩部車的車速都不快，而且
    陳先生（被上訴人）的車速應該比死者來的快，因為死者的車是向右倒向左迴轉
    。」由此可見，被上訴人確有過失。
  (四)被上訴人指稱，被上訴人為被撞而非撞人，並謂八十六年五月二十一日經刑事案
    件，台北地方法院法官實際勘驗兩輛機車的結果，認定係被害人鄭福光之前車輪
    直接撞擊被上訴人機車左側之腳踏板一節，與事實不符。
  １當日勘驗之機車，僅有被上訴人乙○○所騎乘之機車，並不包括被害人鄭福光之
    機車，此有勘驗筆錄可證。故該刑事判決單以被上訴人機車之勘驗結果，恣以認
    定系爭車禍係肇因於被害人之機車撞擊被上訴人機車左側之腳踏板，對於被害人
    機車之毀損情形未加考量，實顯速斷。
  ２被上訴人於交通警察訊問、檢察署及地院刑事庭勘驗時，對於被上訴人機車撞擊
    點之陳述，前後不一。
  ３就被上訴人機車左前踏板之裂痕論之。依常理可知，若被害人機車有撞擊被上訴
    人機車左側之事，該機車踏板外緣部位不可能毫無裂痕，且被上訴人機車踏板受
    損情形依物理定律，亦應係形成踏板左右方向之裂痕，而非與撞擊方向互相垂直
    不規則延伸至前車頭擋泥板之裂痕，故由該裂痕乃不規則前後延伸之情形，即可
    知悉，事發當時係被上訴人機車車頭撞擊被害人機車，故造成被上訴人機車踏板
    前後延伸之裂痕。同時，依被上訴人甲○○事後與被上訴人同事杜拓亨之電話錄
    音譯文，杜拓亨亦表示乃被上訴人機車之車頭擦撞被害人機車，足證系爭車禍係
    被上訴人起駛前未依規定注意車前及左右狀況並禮讓被害人機車先行，致撞擊被
    害人機車，被上訴人確有過失。
  (五)上訴人請求數額：
  １上訴人請求之損害賠償數額中，被上訴人之訴訟代理人於鈞院九十年六月一日庭
    訊時，就上訴人請求之機車修理費一萬一千元、相機修理費一千六百元、殯葬費
    三十三萬二千五百四十二元，已不爭執。
  ２至扶養費用部分，上訴人戊○○、丙○○二人乃依法請求扶養費，並無不合。
  ３慰撫金部分：上訴人四人請求被上訴人賠償每人五十萬元。
  ４醫藥費用五十八萬二千五百四十二元部分：
  保險制度旨在保護被保險人，非為減輕損害事故加害人之責任。保險給付請求權
    之發生，係以定有支付保險費之保險契約為基礎，與因侵權行為所生之損害賠償
    請求權並非出於同一原因。
  依保險法第一百三十五條準用第一百零三條之規定，傷害保險之保險人無代位行
    使要保人或受益人因保險事故所生對於第三人之請求權。準此，本件損害賠償事
    件，上訴人雖有受領全民健康保險之保險給付之情事，但上訴人對於被上訴人之
    損害賠償請求權並不因此而喪失，故上訴人依法請求被上訴人全額負擔醫藥費用
    五十八萬二千五百四十二元，當屬有據。
  至全民健康保險法第八十二條雖規定：「保險對象因汽車交通事故，經本保險提
    供醫療給付者，本保險之保險人得向強制汽車責任保險之保險人代位請求該項給
    付。」但查，強制汽車責任保險法於民國八十五年十二月二十七日始制定公布，
    自八十七年一月一日施行。而系爭車禍係發生於八十五年三月四日，故本件被害
    人並非強制汽車保險之被保險人，自無全民健康保險法第八十二條規定之適用。
三、證據：除爰用第一、二、三審所提證據外，補提：現場圖二份、交通事故法律研
    究節本、台北市車輛行車事故鑑定委員會意見書、台北市車輛行車事故鑑定覆議
    意見書、訊問筆錄勘驗筆錄、八十五年度綜合所得稅結算聲請書、中華民國車輛
    交通事故鑑定技術研究會信函、台北市交通管制工程處信函、交通號誌清道規則
    、被上訴人機車車輛簡介、被害人機車車輛簡介、筆錄節本、電話錄音譯文節本
    ，並附相片、證人陳姜銀珠戶籍謄本、捐款名錄、錄音帶、陳情狀、通訊錄、大
    安區行政圖、校長簡訊、教職員錄、網路下載資料為證。並聲請通知證人陳姜銀
    珠到場、就機車受損狀況函送中華民國車輛交通事故鑑定技術研究會鑑定且通知
    鑑定人張漢威到場。
乙、被上訴人方面：
一、聲明：
  (一)駁回上訴。
  (二)願供擔保免為假執行。
  (三)訴訟費用由上訴人負擔。
二、陳述：除與原審及發回前第二、三審判決記載相同者，茲引用之外，補陳略稱：
  (一)有關中華民國車輛交通事故鑑定技術研究學會之鑑定報告部分：
  １該鑑定報告係一私文書，且鑑定當天僅有上訴人一方參與，被上訴人並未獲得通
    知，故其鑑定時的事證蒐集與肇事經過之認定，未能兼顧被上訴人之意見與被上
    訴人之機車受損情形，此鑑定的程序、內容已屬偏失。
  ２鑑定結果的認定，片面改變以往各鑑定機關之事實認定，並否定兩造歷來所共同
    認定而無爭論之事實，諸如鄭福光機車自進入肇事路口後至肇事地點之確實行車
    距離；該肇事路口燈號時相之變化順序；燈號轉換間之確切秒差；乃至於乙○○
    與鄭福光兩車接觸之碰撞處等等；所憑以認定事實之基礎既已改變，則以之所推
    論出之結果，自難期正確無誤。
  ３該鑑定報告之鑑定證人張漢威，於民國九十年七月九日鈞院準備程序中證稱：鄭
    福光行車之時速不止三十公里，應該比這更快。倘若張漢威所言為真，除鄭車實
    亦違反道路交通安全規則第九十三條第一項第二款之在市區○○道上時速不得超
    過三十公里之規定外，若以鄭車時速三十公里之速度推論，鄭車在七秒（閃黃燈
    四秒加上全紅三秒）的時間內，已能行駛達五八．三公尺以上之距離，何以在該
    鑑定報告，所稱速度較時速三十公里為快，而所用時間相等之情況下，鄭車進入
    路口後的行駛距離反而遠低於五八．三公尺？況且該事故路口長度僅為四十四公
    尺，在鄭車速度較快的情形下反而未能順利通過該路口？
  (二)國立交通大學交通運輸研究所之鑑定報告只重邏輯推理，而認為鄭福光車不可能
    在如此交通繁忙的路口闖越紅燈；惟此一看法顯有偏廢實際用路人於行駛道路時
    所常有之駕駛操作心理的缺失，即鄭福光車看到其路口亮起紅燈時，因尚未見到
    剛亮綠燈而啟動車輛但仍未駛進路口之乙○○方向的車流湧出，因而鄭福光誤認
    闖越紅燈不致與乙○○方向的車輛發生碰撞，鄭福光車因此便強行闖越紅燈。以
    致其鑑定結果悖離事實。以上說明，非但為實務上之共同週知，且亦為應上訴人
    聲請傳喚而到庭作證之鑑定證人張漢威先生於鈞院準備程序中證實確認。且該鑑
    定報告將證人庭訊時所指稱乙○○車直行方向號誌為綠燈，故意扭曲為右轉箭頭
    燈為綠燈，並依此作出不實的認定。
  (三)責任歸屬：
  １被上訴人乙○○啟動行駛時，其號誌係綠燈抑或紅燈乙事。依據證人陳姜銀珠女
    士於民國八十五年十月十一日、八十六年三月十七日、及九十年八月十三日的庭
    訊答覆，均一致的指出，乙○○是於其正前方的綠燈號誌亮起後才啟動機車向前
    行駛的，而且證人也指出，當時與乙○○同方向的其他車輛也都啟動行駛了；所
    以乙○○確係綠燈亮起後才向前行駛的，其並非闖紅燈，也絕無在綠燈亮起前即
    搶先行駛。再者，依上訴人所提出之中華民國車輛交通事故鑑定技術研究學會之
    鑑定報告，其亦認定乙○○車應是綠燈起步的。
  ２鄭福光車進入路口時，其號誌係黃燈抑或紅燈乙事。
  既然乙○○車確係於綠燈亮起後始向前行駛，則鄭福光車方向路口的號誌燈絕不
    可能同時也是綠燈，因為在陳車方向的號誌亮綠燈之前，存在著全紅時段的清道
    時間（３秒），因此，在陳車綠燈起動前的３秒，鄭車方向的號誌已經是亮紅燈
    了。即在陳車看見其路口轉為綠燈亮起而開始起步向前，鄭車方向路口的號誌已
    經是轉為紅燈了，亦即鄭車是闖紅燈者。
  被上訴人願退萬步設想，假設鄭車進入路口時的號誌為黃燈結束（進入全紅階段
    ）前一剎那的一秒內，則依據上述全紅時相清道時間的秒數及兩車從各自起駛之
    地點至發生事故之碰撞地點的距離長度來推算，很顯然地，鄭車絕對不可能於此
    黃燈結束前之一秒內即進入路口，蓋因鄭車若確係於此一黃燈結束前之一剎那間
    即進入路口，則鄭車至少仍有加上燈號在全紅階段的三秒可行駛，再加上全紅階
    段過後，陳車看到其路口轉為綠燈號誌後，自完全靜止之狀態下啟動車輛的人車
    反應時間（約Ｏ．七五秒）及陳車由速度零而啟動向前行駛至碰撞地點（約七、
    八公尺）的時間（至少二秒鐘以上）可得知，鄭車前後總共至少仍有五．七五秒
    以上的時間可行駛。因此，即便以時速三十公里來計算，鄭車可得行駛的距離為
    四七．九公尺以上；職是，倘若鄭車恰於路口號誌由黃燈轉為紅燈前之一剎那間
    （即一秒內）始駛進入路口，則其根本不可能只在行駛至距離路口僅三七．六二
    公尺處便與陳車發生碰撞，更何況依鑑定證人張漢威之證稱鄭車之時速遠超過三
    十公里。換句話說，依據鄭車自路口至碰撞地點的行駛距離來逆推，則很顯然地
    ，其應是在該路口號誌亮起紅燈後的一至二秒以上的時間才開始進入路口的。因
    此，鄭車既然於紅燈亮起後之全紅時段內始進入路口，則在全紅清道時間內所剩
    餘之時間在不足三秒的情況下，鄭車可得行駛之距離縮短，以致於鄭車只在行駛
    距離路口三七．六二公尺之處便與陳車發生碰撞。
  ３兩車碰撞係乙○○車撞擊鄭福光車，抑或鄭車撞擊陳車乙事：依據證人陳姜銀珠
    女士於民國八十五年十月十一日、八十六年三月十七日之證詞，與九十年八月十
    三日在鈞院準備程序中一再證稱，乙○○的機車係被鄭福光的機車所撞，且陳車
    的被撞擊點為機車前方左側，此除與上訴人前揭所提出之中華民國車輛交通事故
    鑑定技術研究學會之鑑定報告不同外，與歷來之鑑定事實均相符。再者，乙○○
    車受損情形僅為前方左側的腳踏板處（此一受損情形與證人所述的被撞擊處相一
    致），假若係陳車撞擊鄭車，則陳車塑膠製車殼的車頭與車身不可能無任何裂痕
    ，但實際上陳車與鄭車碰撞時，陳車除左側腳踏板處外，全車並無其他撞擊痕跡
    或裂痕；是故，乙○○並非撞人者。
  ４陳車起駛前有無禮讓鄭車乙事：有關陳車綠燈起步向前起駛時有無讓行鄭車的爭
    議，依據前述，陳車既然於其路口亮起綠燈後始啟動行駛，且鄭車為紅燈亮起至
    少一至二秒以後才駛進路口的闖紅燈違規者，則很顯然地，有關行駛之路權本來
    就歸屬於綠燈後始開始行駛的乙○○機車，陳車根本無所謂的應禮讓鄭車的問題
    ，且按事發當時之情形推知，鄭車既然從陳車左側後方撞擊陳車，則陳車並無應
    注意側後方來車之義務。再者，乙○○車是被撞而不是撞人，而且陳車發現鄭車
    時，兩車之距離僅約五公尺，因此，即使鄭車僅以時速三十公里向前行駛並碰撞
    至陳車，陳車也僅有Ｏ．六秒的時間以資反應，而在如此短促的時間內，任何人
    皆不可能且無法避免被撞，甚而採取其他防範措施。綜合上述說明，本件車禍之
    所以發生，乃是因為鄭福光係違反交通號誌管制之「闖紅燈」者，且其未依規定
    車道行駛，以致撞擊完全依規定行駛之被上訴人乙○○機車。且本案歷經台北市
    交通局、刑事第一審台灣台北地方法院、第二審台灣高等法院，與民事第一審台
    灣台北地方法院、第二審台灣高等法院等機關，分別從各種不同的角度分析調查
    與審理，所得之結果均認定被上訴人乙○○並無任何過失。惟上訴人一再以欠缺
    事實根據的理由作個人主觀的臆測，並提出與兩造歷來所共同認定之事實完全不
    符的鑑定報告藉以自圓其說，謂被上訴人乙○○應就系爭侵權行為損害事件負賠
    償責任，其所為之主張實有悖公平正義，且與事實不合。
三、證據：除爰用歷審所提證據外，補提：訊問筆錄、車禍現場草圖、被上訴人機車
    照片圖、鄭福光機車照片與上訴狀、檢察官訊問筆錄、鑑定報告、台北市交通管
    制工程處信函、檢察官上訴書、車禍現場車輛行進圖為證。
丙、本院依職權函調台北地方法院檢察署八十五年偵字０八三六、一二四一九號偵查
    卷及台北地方法院八十五年交易字四九九號、台灣高等法院八十六年交上易字三
    八三號刑事卷。
    理    由
一、上訴人主張：被上訴人乙○○於八十五年三月四日下午四時左右，駕駛車號ＨＯ
    Ｒ－五九○號重機車，沿台北市○○○路北向南行駛，至信義路左轉，由西向東
    行駛，在信義路與復興南路十字路口，碰撞上訴人甲○○之夫鄭福光先生所駕駛
    ，沿復興南路北向南行駛，車號ＡＢＴ－八八五號重機車之右前車頭及踏板，致
    鄭福光方向不穩，人車倒地後，左側頭皮血腫，右側硬腦膜下出血、蜘蛛網膜下
    腔出血，經送醫急救後，延至八十五年三月十八日上午九時四十分不治死亡；是
    被上訴人違反道路交通管理處罰條例第四十五條第十款之規定「起駛前，不讓行
    進中之車輛、行人優先通行者，處二百元以上六百元以下罰鍰」、道路交通安全
    規則第九十四條第三項之規定，未注意車前狀況，及並未讓擁有路權之被害人鄭
    福光先行；及違反道路交通安全規則第一百零二條，轉彎車應讓直行車先行之規
    定；並於發生車禍肇事後，將其機車駛離現場，妨礙肇事責任之鑑定，均足認被
    上訴人對本件侵權行為之發生有故意或過失，至少亦可認被上訴人有違反保護他
    人之法令，而推定被上訴人有過失；據此上訴人自得主張依侵權行等規定，請求
    被上訴人給付如訴之聲明（原審判決駁回原告之訴，上訴人甲○○於本院追加聲
    明，請求被上訴人給付殯葬費用七萬三千五百二十四元）。
二、被上訴人則以：本件上訴人主張之事實，均係建立於上訴人自己之臆測及推論上
    ，實則本件車禍之發生，是鄭福光違反號誌管制（闖紅燈），及未依規定車道行
    駛而撞擊依規定行駛之被上訴人機車左側，致頭部受傷死亡；是本件被上訴人依
    交通號誌行車，並無何過失，且路權屬被上訴人所有，亦無上訴人所指轉彎車應
    讓直行車先行之問題，同時被上訴人亦盡力注意行車時之車前狀況，是自無違反
    交通規則，亦對本件侵權行為並無故意或過失，更無民法第一百八十四條第二項
    過失責任推定之適用，刑事判決亦作相同認定，判決被上訴人無罪確定，故本件
    上訴人依侵權行為，請求被上訴人賠償，實無理由等語，資為抗辯。
三、上訴人主張被上訴人於八十五年三月四日下午四時左右，駕駛車號ＨＯＲ－五九
    ○號重機車，在台北市○○路與復興南路十字路口，與鄭福光所駕駛車號ＡＢＴ
    －八八五號重機車碰撞，致鄭福光方向不穩，人車倒地後，左側頭皮血腫，右側
    硬腦膜下出血、蜘蛛網膜下腔出血，經送醫急救後，延至八十五年三月十八日上
    午九時四十分不治死亡等情，業經本院調閱台灣台北地方法院檢察署八十五年偵
    字０八三六、一二四一九號偵查卷及台灣台北地方法院八十五年交易字四九九號
    、台灣高等法院八十六年交上易字三八三號刑事卷，查證明確，並為兩造所不爭
    ，堪信上訴人此部分主張為真實。惟本件事故之發生，兩造均否認有過失責任，
    而指摘係因對造（上訴人方面指鄭福光）之過失所致，並以前揭情詞事證，以為
    攻擊防禦方法，茲分述審酌於次：
  (一)本件被上訴人因過失致死案件，雖經檢察官提起公訴（八十五年度偵字第八三六
    五、一二四一九號），並經台灣台北地方法院（八十五年度交易字第四九九號）
    及本院（八十六年度交上易字第三八三號）刑事庭判決被上訴人無罪確定，惟按
    刑事判決所為事實之認定，於為獨立民事訴訟之裁判時本不受其拘束，原審斟酌
    全辯論意旨及調查證據之結果，依自由心證為與刑事判決相異之認定，不得謂為
    違法（最高法院二十九年度上字第一六四○號判例參照），故獨立之民事訴訟，
    其裁判不受刑事判決認定事實之拘束。本件刑事判決認定被上訴人無罪，無非以
    被害人之機車係闖紅燈，業據目擊證人陳姜銀珠及證人翁梓彬警員結證明確，並
    有道路交通事故調查報告表（一）、（二）、現場談話紀錄表、道路交通事故補
    充資料各一份及肇事地點與二部肇事機車之車損照片，附卷可稽。本件車禍經台
    北市政府交通局覆議結果，亦認鄭福光騎乘ＡＢＴ－八八五號重機車：違反號誌
    管制（闖紅燈），未依規定車道行駛，乙○○騎乘ＨＯＲ－五九０號重機車：尚
    未發現違規情形，有該局八十六年一月十日函暨所附八十六年一月七日北市交鑑
    意字第四八七八號覆議意見書各一份，在卷足憑。至台北市車輛行車事故鑑定委
    員會鑑定結果，認乙○○：涉嫌違反號誌管制，則有未洽，蓋依上開道路交通事
    故調查報告表（一）、（二），本件肇事當時肇事路口之紅綠燈號誌正常，且被
    害人與被上訴人之機車行向成九十度，不可能出現被害人與被上訴人同時違反號
    誌管制之情形，而本件係被害人違反號誌管制，至證人陳姜銀珠與車禍雙方素昧
    平生，殊無故為攀誣或袒護之理等語，為其論據。但查證人陳姜銀珠於刑事案件
    證稱：「我有看見復興南路南北向燈號是紅燈」，惟另又稱：「對方（指鄭福光
    ）是闖黃燈」各等語（見原審卷第三五、八四頁），所證不一，究竟實情如何，
    經本院再訊問證人陳姜銀珠稱：「（當時有無看到復興南路的燈號？）我沒有看
    到，我當時只是往前看，前面已經是綠燈了，所以對方應該是黃燈或紅燈。」，
    「（有無看到當時路口四面的燈號都是紅燈？）我都只是往前看，沒有注意到其
    他的燈號。」（見本院卷第一七○至一七二頁），是證人陳姜銀珠之證言，並不
    足證明被害人是否闖紅燈，至為明顯。
  (二)經本院前審請國立交通大學交通運輸研究所鑑定結果，略稱依肇事路口之號誌時
    相，可能闖紅燈之狀況有九種，其中(一)、(二)、(七)、(八)、(九)種狀況可能性甚低或極
    不可能，應予排除，而狀況(三)、(五)、(六)有可能，應予考量；狀況(四)非常可能，應
    特別予考量，有該所函及分析報告，在卷可稽（見本院前審卷(三)第五至十二頁）
    ，惟該分析報告(三)、(四)、(五)、(六)狀況被上訴人方向均為「直行紅燈」，與證人陳
    姜銀珠稱：「直行綠燈已經亮．．．」，「看到直行的綠燈」之證言（見本院卷
    第一七○、一七二頁）不符，至其分析報告狀況(六)之(3)，「甲車（被害人）有可
    能搶黃燈尾端未成，變成搶紅燈（通常會加速進入路口）」，係綜合該路口之時
    相，並以各種可能闖紅燈之狀況，號誌之計時週期，以科學之數據及圖表，分析
    研判之結果，應為可採，而是時被上訴人「直行綠燈」已亮，有如前述，是其分
    析報告「．．．可能提早起步．．．，乙車亦有可能闖紅燈」，只是假設狀況，
    則無可取（見本院前審卷(三)第七頁）。足見被害人應係搶黃燈尾端未成，變成搶
    紅燈，而想加速進入路口通過，被上訴人則見綠燈亮起快速起步，疏未注意其左
    方被害人來車，致被害人煞車不及而撞及，灼然可見。
  (三)本院依上訴人之聲請，函請中華民國車輛交通事故鑑定技術研究學會鑑定結果，
    認為被上訴人「起駛前未讓行駛中之車輛」，為肇事原因；被害人「無肇事因素
    」，係以「甲車（指被害人）已行駛四十公尺以上距離，無論是綠燈何時進入路
    口或黃燈進入路口皆有優先通行權」，「乙車（指被上訴人）為待轉起步車，可
    確定後一時相車亦即起駛車，必須讓甲方機車先行」為其論據（見鑑定報告肇事
    分析四之(三)(四)），有該會函及鑑定報告可稽（見本院卷第九七至一○○頁），惟
    查被害人應係搶黃燈尾端未成，變成搶紅燈，而加速進入路口，有如前述，國立
    交通大學交通運輸研究所，係就該路口之時相，分析其可能之九種狀況，並以數
    據分析認為狀況(六)之(3)，「甲車（被害人）有可能搶黃燈尾端未成，變成搶紅燈
    （通常會加速進入路口）」，鑑定資料翔實，自為可採，而中華民國車輛交通事
    故鑑定技術研究學會鑑定結果，僅以被上訴人「起駛前未讓行駛中之車輛」，為
    肇事原因；被害人「無肇事因素」，並無證據證明被害人係綠燈或黃燈進入路口
    ，換言之，不能證明其有「優先通行權」，尚無可取。
  (四)再本件事故，被上訴人之機車除左前踏板之明顯裂痕（掀開踏板墊後即見該裂痕
    呈不規則線狀自撞擊處向前延伸至踏板與前車頭檔泥板接縫處）外，別無其他撞
    痕，足認本件主要撞擊點為此處，業經台灣台北地方法院刑事庭履勘明確，有勘
    驗筆錄可稽（見台灣台北地方法院八十五年度交易字第四九九號刑事卷第二九六
    、二九七頁），是本件車禍係因被害人之機車碰撞被上訴人之機車左前踏板，致
    人車倒地至明。
  (五)按起步前應注意前後左右有無障礙或車輛行人；汽車行駛時，駕駛人應注意車前
    狀況，並隨時採取必要之安全措施；駕駛人駕駛汽車，應遵守道路交通號誌之指
    示；汽車行駛至交岔路口，其行進、轉彎，應遵守燈光號誌，道路交通安全規則
    第九十四條、第九十條、第八十九條、第一百零二條，分別定有明文。是本件事
    故之發生，係因被害人行駛至交岔路口，未遵守道路交通號誌，搶黃燈尾端，而
    加速進入路口，且疏於注意車前狀況，並採取必要之安全措施；而被上訴人起步
    前疏於注意左右來車，致為被害人之機車撞及，均為肇事原因，是本件事故之發
    生，被上訴人起步前疏於注意左右來車，而當時又無不能注意之情形，其有過失
    ，堪以認定。
四、本件被上訴人不法侵害被害人致死，既經認定，對於被害人之配偶、子女，自應
    負賠償責任。茲所應審酌者，為上訴人所得請求被上訴人賠償之金額，爰分述如
    左：
  (一)物之毀損賠償金額一萬二千六百元：其中一千六百元，有相機修理費收據可稽（
    原審卷第四四頁），並為被上訴人不爭（見本院卷第一○四頁），上訴人本於繼
    承關係，主張各有三千一百五十元（一二六○○÷四＝三一五○元）之損害，為
    有理由。
  (二)殯葬費四十萬五千零四十八元部分：其中之二十九萬九千四百二十元，有收據可
    稽（見原審卷第四五頁），該項費用為上訴人甲○○所支付，其主張損害二十九
    萬九仟四佰二十元部份，為有理由。逾此部分之主張，並無收據證明，且被上訴
    人所不爭者為原證十五，並非金額（見本院卷第一○四、一○五頁），此部分之
    主張為無理由。
  (三)醫藥費五十八萬二千五百四十二元部分：有台北市仁愛醫院及台大醫院醫療費用
    證明單可稽（見原審卷第四一頁至四三頁），本於繼承關係，各主張十四萬五千
    六百三十六元之損害（五八二五四二÷四＝一四五六三六元，元以下四捨五入，
    下同），為有理由。
  (四)扶養費部分：
    (1)上訴人戊○○四十七萬八千零八十四元部分：其為七十三年七月二日生，於事
      發時（八十五年三月四日發生事故，同年三月十八日被害人死亡，），年十一
      歲八個月又十七日，故扶養期間：八年又三月十四日，依八十五年綜合所得稅
      扶養親屬免稅額乃七萬元，其依霍夫曼計算，主張損害四十七萬八千零八十四
      元（七○○○○×九×○．0000000＝四七八○八四元），為有理由。
    (2)上訴人丙○○六十八萬八千七百六十一元部分：其為七十五年五月九日生，於
      事發時（八十五年三月四日發生，同年三月十八日被害人死亡，），年九歲又
      十個月九日，故扶養期間：十年一月二十一日依八十五年綜合所得稅扶養親屬
      免稅額乃七萬元，並依霍夫曼計算，其主張損害六十八萬八千七百六十一元（
      七○○○○×一一×○．0000000＝六八八七六一元），為有理由。
  (五)撫慰金每人各五十萬元部分：經本院審酌上訴人甲○○大專畢業，為被害人之配
    偶，任職台北市民眾服務社，月薪三、四萬元；上訴人丁○○、戊○○、丙○○
    為被害人之子女，丁○○大學畢業，從事旅遊業，月入二萬多元；戊○○就讀高
    三夜間部；丙○○就讀高中日間部，被上訴人研究所碩士畢業，原任職中央研究
    院，月薪三萬多元，現在就讀研究所博士班等兩造身分、地位、教育程度及經濟
    狀況等一切情狀，認上訴人甲○○主張受有非財產損害之撫慰金五十萬元，尚稱
    適當，為有理由。上訴人丁○○、戊○○、丙○○亦主張各有非財產上之損害撫
    慰金五十萬元，尚屬過高，應予核減為丁○○四十萬元；戊○○、丙○○各三十
    萬元為適當，逾此部分之主張，為無理由。
  (六)合計上開上訴人主張之損害額有理由部分，上訴人甲○○為九十四萬八千二百零
    六元（三一五○＋一四五六三六＋五○○○○○＝九四八二○六元）；丁○○為
    五十四萬八千七百八十六元（三一五○＋一四五六三六＋四○○○○○＝五四八
    七八六元）；戊○○為九十二萬六千八百七十元（三一五○＋一四五六三六＋四
    七八○八四＋三○○○○○＝九二六八七○元）；丙○○為一百一十三萬七千五
    百四十七元（三一五○＋一四五六三六＋六八八七六一＋三○○○○○＝000
    0000元），惟按損害之發生或擴大，被害人與有過失者，法院得減輕賠償金
    額或免除之，民法第二百十七條第一項定有明文。此項規定之目的，在謀求加害
    人與被害人間之公平，故在裁判上法院得以職權減輕或免除之（最高法院八十五
    年度台上字第一七五六號判例參照），本件車禍事故，雖因被上訴人於起步前疏
    於注意左右來車，固有過失，但被害人疏於注意車前狀況，並隨時採取必要之安
    全措施；又行駛至交岔路口，亦疏未注意燈光號誌，於黃燈尾端加速進入路口而
    撞及被上訴人之機車左前踏板，為肇事主因，有如前述，是本件事故之發生，被
    害人與有過失，本院審酌前揭一切情狀，認為被害人對本件車禍事故之發生，應
    負八成之過失責任，是上訴人請求被上訴人賠償之金額，自應按其損害額依此比
    例核減之，即上訴人甲○○核減為十八萬九千六百四十一元；丁○○為十萬九千
    七百五十七元；戊○○為十八萬五千三百七十四元；丙○○為二十二萬七千五百
    零九元，逾此部分之請求，為無理由，應予駁回。按侵權行為人支付該金錢遲延
    時，被害人非不得依民法第二百三十三條第一項規定請求法定利息（最高法院七
    十年度台上字第六八九號判例參照），但不定期債務，應於受債權人催告履行後
    ，始發生遲延責任（最高法院十八年度上字第一三一八號判例參照），本件侵權
    行為損害賠償為不定期債務，利息之起算自應受催告後始發生遲延責任，而本件
    被上訴人於八十七年三月五日收受起訴狀繕本之送達，有送達證書可稽（原審卷
    第七十頁），是本件遲延利息應自起訴狀繕本送達翌日之八十七年三月六日起算
    （上訴人請求均自八十五年三月十九日計算遲延利息），逾此部分之請求，為無
    理由，應予駁回。
五、綜上所述，上訴人本於侵權行為及繼承之法律關係，請求被上訴人給付甲○○一
    百零五萬三千八百三十四元；丁○○六十四萬八千七百八十六元；戊○○一百一
    十二萬六千八百七十元丙○○一百三十三萬七千五百四十七元，及均自八十五年
    三月十九日起至清償日止，按年息百分之五計算之利息。於甲○○十八萬九千六
    百四十一元；丁○○十萬九千七百五十七元；戊○○十八萬五千三百七十四元；
    丙○○二十二萬七千五百零九元範圍內，及均自民國八十七年三月六日起，至清
    償日止，按週年利率百分之五計算之法定遲延利息部分，為有理由，應予准許。
    逾此所為請求及追加之訴，為無理由，應予駁回。又，上訴人勝訴部分金額未逾
    一佰萬元，於本院判決後即告確定而有執行力，上訴人就此部份陳明願供擔保聲
    請宣告假執行，即無必要。至於上訴人敗訴部分及追加之訴，其假執行之聲請失
    所附麗，應併予駁回。原審就上開應准許部分，為上訴人敗訴之判決，尚有未洽
    ，上訴意旨求予廢棄改判，為有理由，爰由本院予以廢棄改判如主文第二至五項
    所示。至於上訴人之請求不應准許部分，原判決為上訴人敗訴之判決，經核於法
    並無不合，上訴意旨求予廢棄改判，為無理由，應駁回其上訴。上訴人甲○○追
    加之訴，為無理由，應予駁回，其假執行之聲請失所附麗，應併予駁回。
六、本件事證已臻明確，兩造其餘之攻擊防禦方法及陳述，經審酌與判決之結果不生
    影響，不再一一論述，上訴人請求再訊問證人陳姜銀珠及勘驗現場，惟查證人於
    本院準備程序中，業經到場陳述明確，並由上訴人之訴訟代理人詰問，有筆錄可
    稽（見本院卷第一六九至一七二頁），而現場業經前揭鑑定人及刑事庭多次勘驗
    ，有鑑定報告及筆錄可稽，亦無再行勘驗必要，附此敘明。
據上論結，本件上訴為一部有理由，一部無理由，上訴人甲○○追加之訴，為無理由
，依民事訴訟法第四百五十條、第四百四十九條第一項、第七十九條但書，判決如主
文。
中      華      民      國    九十      年      十      月      九      日
                                臺灣高等法院民事第十一庭
                                    審判長法  官  吳  景  源
                                          法  官  滕  允  潔
                                          法  官  連  正  義
右正本係照原本作成。
上訴人如不服本判決，應於收受送達後二十日內向本院提出上訴書狀，其未表明上訴
理由者，應於提出上訴後二十日內向本院補提理由書狀（均須按他造當事人之人數附
繕本）上訴時應提出委任律師或具有律師資格之人之委任狀；委任有律師資格者，另
應附具律師及格證書及釋明委任人與受任人有民事訴訟法第四百六十六條之一第一項
但書或第二項（詳附註）所定關係之釋明文書影本。
中      華      民      國    九十      年      十      月     十二     日
                                          書記官  張  永  中
附註：
民事訴訟法第四百六十六條之一（第一項、第二項）：
對於第二審判決上訴，上訴人應委任律師為訴訟代理人。但上訴人或其法定代理人具
有律師資格者，不在此限。
上訴人之配偶、三親等內之血親、二親等內之姻親，或上訴人為法人、中央或地方機
關時，其所屬專任人員具有律師資格並經法院認為適當者，亦得為第三審訴訟代理人
。


司法院資訊處製作；財團法人民間司法改革基金會備份。
